【裁判字號】    98,台上,6952
【裁判日期】    981119
【裁判案由】    誣告
【裁判全文】
最高法院刑事判決            九十八年度台上字第六九五二號
上  訴  人  台灣高等法院檢察署檢察官
被      告  甲○○
選任辯護人  李幸恩律師
上列上訴人因被告誣告案件，不服台灣高等法院中華民國九十六
年六月七日第二審判決（九十五年度上訴字第四八一五號，起訴
案號：台灣台北地方法院檢察署九十四年度偵字第一七八七四號
），提起上訴，本院判決如下：
    主  文
原判決撤銷，發回台灣高等法院。
    理  由
本件原判決以公訴意旨略稱：被告甲○○因投資國際金融商品買
賣，需提供新台幣（下同）一千萬元之資金證明，遂經由林酉福
介紹向張珮筠借得面額各一百萬元之支票十張，約定該十張支票
僅供擔保不予提示，詎支票屆期經提示，因存款不足及印鑑不符
遭退票，被告因而簽署保證書，補償張珮筠因退票產生之信用損
失，張珮筠繼而委託乙○○所經營之盛業財務管理顧問有限公司
（下稱盛業公司）向被告催討保證書所載之債務，乙○○與被告
遂於民國九十四年四月十一日下午四時許，在台北市○○○路○
段二十六號二樓之四，協議以一百五十萬元清償前述債務，並由
被告當場簽署協議書及面額一千萬元之本票為憑，過程一切平和
，乙○○並無脅迫被告之不法犯行，詎被告竟意圖使乙○○受刑
事處分，於九十四年四月二十九日十五時許，在台北市政府警察
局中山分局民權一派出所，向警員誣指乙○○脅迫簽署前述協議
書暨本票，涉有強制罪嫌云云，致乙○○經台北市政府警察局中
山分局以涉嫌妨害自由罪函送偵辦，嗣乙○○被訴妨害自由部分
，經台灣台北地方法院檢察署檢察官以九十四年度偵字第一０二
六一號不起訴處分確定。因認被告涉犯刑法第一百六十九條第一
項之誣告罪嫌云云。惟經審理結果，認為不能證明被告犯罪，因
而撤銷第一審之科刑判決，改判諭知被告無罪。固非無見。
惟查：（一）審判長應將可為證據之證物提示當事人、代理人、
辯護人或輔佐人，使其辨認，如係文書而被告不解其意義者，應
告以要旨，為刑事訴訟法第一百六十四條所明定。原判決援引證
人王石良、乙○○台灣高等法院全國前案紀錄表、台灣台北地方
法院檢察署九十年度偵字第三八二三號、一三二三一、一三二七
五、一六０五八、一七八００號、一七八０一號聲請簡易判決處
刑書、台灣台北地方法院九十年度易字第一八四六號判決書之證
物，資為說明被告無罪之理由（見原判決第六頁倒數第八行以下
），惟原審於審判期日未向檢察官、被告及其辯護人提示該等證
物，令其辨識，有該審判筆錄在卷可按（見原審卷第六十二頁以
下九十六年五月十七日審判筆錄），其所踐行之訴訟程序，自非
適法。（二）無罪之判決，依刑事訴訟法第三百零八條之規定，
亦應記載其理由，故對於被告被訴之犯罪事實及卷內對其不利之
證據資料，如何不足以證明被告犯罪或其行為不罰，均應詳述其
理由，否則即有判決不載理由之違背法令。原判決理由四、（四
）雖以「……告訴人與證人王石良間情誼非淺，而本件係證人王
石良主動與被告接觸，復未對被告提及曾為盛業負責人一事，…
…由證人王石良與告訴人間之深厚交情及其刻意隱瞞之情形，…
…證述被告在告訴人公司簽訂協議書及本票係出於自願之詞，是
否真實，實令人質疑。」並據為被告有利之論斷。然證人王石良
於偵審中均證稱當時在場為其與乙○○及被告三人，而且是一起
進去，一起離開（見偵查卷第五五頁、第一審卷第四七頁反面）
，乙○○亦證稱於九十四年四月十一日在盛業公司簽署協議書及
本票之在場人，僅被告、乙○○、王石良三人，王石良全程陪同
，並與被告一起離開等語（見偵查卷第五五頁、第一審卷第六十
八至六十九頁）。倘若屬實，就簽立協議書時現場人數，二人所
證始終相符。而被告於九十四年七月十九日警詢時亦供稱：「當
時是我與王石良一同前往乙○○辦公室，當時辦公室內有乙○○
及二名男子，一名姓李，另一名我不知道他的名字，共五人」等
語（見偵查卷第二十三頁），如果無訛，被告對於證人王石良有
無陪同前往及現場人數等等，不僅與其告訴內容有所出入，似與
證人王石良前揭所證較相吻合。且被告亦坦承與王石良屬舊識，
向乙○○提及王石良，並主動邀請王石良陪同前往（見第一審卷
第五十頁、原審卷六十八頁背面），似亦無王石良主動積極介入
之情，原判決僅依王石良與乙○○於九十一年間曾共同討債涉案
，與乙○○關係匪淺，且未積極告知被告知悉上情，遽認定其證
言有其瑕疵而不採，尚嫌率斷。（三）刑法第一百六十九條之誣
告罪，以意圖他人受刑事或懲戒處分，虛構事實而向該管公務員
申告為其要件，故若出於誤會或懷疑有此事實而為申告，固難成
立誣告罪，然若以自己親身經歷之事實，虛構其他事實，圖使他
人受刑事處分而為申告，即不能謂仍可不負誣告罪責。原判決理
由雖謂被告係經民權一派出所主管吳新竹之建議始前往派出所制
作筆錄，對告訴人提出告訴，足見被告無意圖使人受刑事處分之
誣告犯意至明云云（見原判決第八頁倒數第十行以下）。惟被告
於九十四年四月二十九日向台北市政府中山分局民權一派出所對
乙○○提出妨害自由告訴，被告既陳內容為其親身經歷之事實（
見偵查卷第三十一至三十二頁），且已向警提出妨害自由告訴，
倘事實係屬虛構，能否謂係被動提出告訴，即認定其主觀上無誣
告之犯意？原判決未詳予審究，遽為被告有利之認定，亦屬理由
欠備。以上或係檢察官上訴意旨所指摘，或屬本院得依職權調查
之事項，應認原判決有撤銷發回更審之原因。
據上論結，應依刑事訴訟法第三百九十七條、第四百零一條，判
決如主文。
中    華    民    國  九十八  年   十一   月   十九   日
                      最高法院刑事第十一庭
                          審判長法官  石  木  欽
                                法官  洪  佳  濱
                                法官  韓  金  秀
                                法官  段  景  榕
                                法官  周  煙  平
      本件正本證明與原本無異
                                      書  記  官
中    華    民    國  九十八  年   十一   月  二十五  日
                                                      Ｅ


司法院資訊處製作；財團法人民間司法改革基金會備份。
